臺灣高等法院臺中分院民事判決
110年度重上字第162號
上  訴  人  劉章遠  
訴訟代理人  林美倫律師
被  上訴人  劉章林  
訴訟代理人  陳姿君律師
上列當事人間請求所有權移轉登記事件，上訴人對於中華民國11
0年6月3日臺灣彰化地方法院109年度重訴字第143號第一審判決
提起上訴，本院於民國110年11月23日言詞辯論終結，判決如下
：
    主  文
原判決廢棄。
被上訴人應將坐落彰化縣○○鄉○○段000○000○0○000地號土地(權利
範圍均為全部)移轉登記為丙○○全體繼承人公同共有。
第一、二審訴訟費用均由被上訴人負擔。
    事實及理由
一、上訴人主張：
  ㈠兩造父親丙○○於民國62年3月5日向訴外人丁○○買受重測前坐
    落彰化縣○○鄉○○段○○○段00地號土地，迭經分割、重測後，
    現為彰化縣○○鄉○○段000○000○0○000地號土地（下逕稱地號
    ，合稱系爭土地）。丙○○當時因顧慮兩造兄長戊○○負債，其
    死亡後，戊○○如繼承遺產恐遭強制執行，無法保全系爭土地
    完整，而上訴人年幼，僅被上訴人年紀尚可，且具有自耕農
    身分，乃於62年4月20日將系爭土地借名登記為被上訴人所
    有。
　㈡丙○○於94年9月14日死亡，其與被上訴人就系爭土地之借名登
    記關係即為終止，爰依不當得利或終止借名登記之法律關係
    ，請求被上訴人應將系爭土地移轉登記為丙○○全體繼承人公
    同共有。
  ㈢原審為上訴人敗訴之判決，上訴人聲明不服，提起上訴。並
    上訴聲明：
　　⒈原判決廢棄。
　　⒉被上訴人應將系爭土地移轉登記為丙○○全體繼承人公同共
      有。　
二、被上訴人則以：
  ㈠上訴人主張之債權倘若存在，應屬公同共有債權，上訴人單
    獨提起本件訴訟，顯非合法。
　㈡被上訴人係以服兵役前任職會計事務所累積之儲蓄，出資購
    買系爭土地。除系爭土地外，尚於64年、73年間另出資購買
    其他土地，並於66年間出資興建房屋，足見被上訴人有相當
    之資力。
　㈢丙○○於61年與胞兄己○○分家時，尚負有債務，而其分得之財
    產皆為土地，或價值不高、或尚未處分，根本無資力於62年
    間購買系爭土地。丙○○於78年間分產予子女時，亦未將系爭
    土地列入分產範圍。兩造於108年10月18日就坐落系爭土地
    上之農舍管理使用乙事調解時，上訴人已承認系爭農舍外空
    地由被上訴人「全權處理並專屬其權益」。均足證明系爭土
    地係被上訴人購買，並非丙○○借名登記。
　㈣被上訴人為保障丙○○老年生活，始同意與丙○○共同在系爭土
    地上出資建造農舍。兄長戊○○於74年間因經營失利欠債，被
    上訴人基於父子、兄弟情誼，始同意丙○○以系爭土地設定抵
    押權向○○鄉農會借款，清償戊○○債務，並無悖於常情之處，
    不得據此認定丙○○為系爭土地之實際所有權人。　
　㈤答辯聲明：上訴駁回。
三、兩造爭執及不爭執事項：
  ㈠不爭執事項：
    ⒈丙○○於94年9月14日死亡，繼承人為庚○（配偶）、戊○○（
      次男）、甲○○（三男）、乙○○（四男）、辛○○（長女，原
      名壬○○）、林癸○○（次女，原名癸○○）、子○○（三女）等
      7人。庚○、戊○○分別於105、107年間死亡，庚○繼承人均
      未拋棄繼承，戊○○全體繼承人均已拋棄繼承，經原法院以
      109年度司繼字第630號裁定選任丑○○律師為戊○○遺產管理
      人。
    ⒉被上訴人於62年4月20日以買賣為原因，登記取得重測前○○
      段○○小段00地號土地所有權。該筆土地於73年12月5日分
      割為00、00之0地號土地，於99年10月29日重測後為○○段0
      00、000地號土地，000地號土地於100年7月15日分割為00
      0、000之0地號土地。上開3筆土地即系爭土地現均登記為
      被上訴人所有。
    ⒊系爭土地上有2層樓農舍一棟即系爭農舍，系爭農舍旁另有
      3層加強磚造未辦保存登記建物即系爭3層建物，門牌號碼
      均為○○路0段000-0號。
    ⒋被上訴人於78年間與配偶開始居住在門牌號碼○○路0段000
      號房屋。
    ⒌系爭土地分別於66年8月2日、74年7月30日，均以被上訴人
      為義務人、丙○○為債務人，設定最高限額14萬、50萬元抵
      押權予○○鄉農會，嗣分別於78年3月28日、77年1月7日因
      清償而塗銷。
　㈡本件爭點：
　　⒈上訴人單獨提起本件訴訟，是否合法？
　　⒉上訴人主張系爭土地係丙○○出資購買借名登記為被上訴人
      所有，有無理由？
　　⒊上訴人依民法831條準用第828條第3項、第179條、第541條
      第2項規定，請求被上訴人將系爭土地所有權移轉登記予
      丙○○全體繼承人公同共有，有無理由？　　　
四、得心證之理由：
  ㈠上訴人單獨提起本件訴訟，合於規定：
　　⒈按民法第828條第3項規定，公同共有物之處分及其他之權
      利行使，除法律另有規定外，應得公同共有人全體之同意
      。上開規定，依民法第831條規定，於數人公同共有所有
      權以外之財產權亦準用之。本件上訴人起訴主張丙○○與被
      上訴人間借名登記法律關係因丙○○死亡而終止，依民法第
      179條、第541條第2項規定，請求被上訴人將系爭土地所
      有權移轉登記為丙○○全體繼承人公同共有，係行使丙○○全
      體繼承人公同共有之不當得利及借名登記物返還請求權，
      核屬公同共有權利之行使，揆諸前揭說明，應得全體公同
      共有人之同意，始得為之。
　　⒉查上訴人提起本件訴訟，已得除被上訴人外其公同共有人
      即辛○○、林癸○○、子○○、丑○○律師即戊○○遺產管理人同意
      ，此有同意書在卷可憑（見原審卷第109～115頁），其當
      事人已屬適格。被上訴人辯稱本件起訴為不合法，尚非可
      採。
　㈡系爭土地確為丙○○借用被上訴人名義購買：
    ⒈系爭土地於62年4月20日以買賣為原因移轉登記予被上訴人
      ，有土地登記簿謄本及異動索引資料在卷可稽(原審卷第5
      3～58頁)。而該次憑以辦理所有權移轉登記之文件，即為6
      2年3月2日所簽訂之「土地買賣所有權移轉契約書」(下稱
      公契，原審卷第23～27頁；201、204頁)。上開公契所記載
      之出賣人為丁○○，買受人為被上訴人，而被上訴人對於公
      契之真正並不爭執。另上訴人又提出一份「不動產買賣契
      約書」(下稱私契)，私契之簽約日期為62年3月5日，上載
      出賣人為丁○○，買受人則為丙○○(原審卷第19～21頁；199～
      200頁)。
　　⒉被上訴人固質疑私契之真正，惟經本院將公契與私契之原
      件，送請法務部調查局進行筆跡鑑定，公契與私契之筆跡
      筆劃特徵相同，研判應為同一人所書，此有法務部調查局
      文書暨指紋鑑識實驗室110年9月23日○○○字第00000000000
      號鑑定書一份在卷可按(本院卷第81頁)。足以證明，兩份
      契約書確實出於同一人之手。衡情，倘系爭土地確實為被
      上訴人所出資購買，則被上訴人既已與出賣人丁○○簽訂公
      契，並憑以辦理所有權移轉登記，即使有另簽訂私契之必
      要，所簽訂私契之買受人亦應為被上訴人自己，而不是丙
      ○○，根本不可能再由丁○○與丙○○另外簽訂私契。故上訴人
      主張，公契及私契均是丙○○委由代書製作一情，應可採信
      。再觀之丙○○製作買受人為被上訴人之公契之後，再委由
      同一人製作一份以自己名義為買受人之公契，顯然是要表
      達或證明，自己才是真正之買受人，至為灼然。
　　⒊被上訴人固抗辯其係以打工累積之儲蓄購買系爭土地等語
      ，惟究竟打工可以累積多少儲蓄，而得以購買系爭土地，
      迄未舉證以實其說。況且，被上訴人於60年6月高職畢業
      後，61年5月即入伍服役，63年5月才退伍，此為兩造所不
      爭執。而本件系爭土地係於62年4月29日移轉登記予被上
      訴人名下，當時被上訴人尚在服役期間，有無足夠資力購
      買系爭土地確實令人質疑。縱令被上訴人曾於64年、73年
      間另出資購買其他土地，並於66年間出資興建房屋，惟已
      在退伍多年之後，仍無從證明伊於62年服役期間，確實有
      資力購買系爭土地。
　  ⒋證人即兩造之姐妺林癸○○於原審110年3月10日言詞辯論期
      日亦證稱：系爭土地係丙○○於62年間買受，丙○○有賣掉1
      筆4分土地，用來買1.7分系爭土地；丙○○顧慮戊○○事業不
      順，要幫戊○○還債、籌錢，如以自己名義購地，日後若戊
      ○○生意不順，會有不利影響，而當時乙○○未成年亦無自耕
      農身分，故借用有自耕農身分之被上訴人名義購地等語(
      原審卷第332頁)。雖原審質疑證人林癸○○作證時，有按事
      前準備之筆記陳述之嫌(原審卷第347～349頁)，其證述不
      足採信，然丙○○確實曾於62年3月26日出賣所有另筆坐落○
      ○小段00地號之土地，有土地登記簿謄本在卷可按(原審卷
      第274頁)；且戊○○亦確曾經營○○電鍍工廠，並於73年12月
      31日公告廢止(原審卷第281頁)，核與證人林癸○○證述丙○
      ○購地之資金來源，及借用被上訴人購地之原因均相符合
      ，證人林癸○○之證述，自可採信。尚難以其攜帶筆記出庭
      作證，而否認其證述之真實性。
　　⒌又所謂借名登契約，該出名者僅為名義上之所有權人，實
      質上仍由借名者享有該財產之使用、收益及處分權，並負
      擔因此所生之義務。經查：丙○○購買系爭土地之後，不僅
      在系爭土地出資興建○○路0段000之0號房屋，並居住於上
      址，且任由上訴人及戊○○亦在土地上興建建物，業據證人
      林癸○○證述在卷（見原審卷第332～333頁）；另於66年8月
      2日、74年7月30日，再以系爭土地設定最高限額14萬、50
      萬元抵押權，向○○鄉農會借款(此為兩造所不爭執)。再再
      顯示，丙○○對系爭土地有實質上之使用、收益及處分之權
      限，其應為實質上之所有權人甚明。
　　⒍反觀，被上訴人雖登記為系爭土地之所有權人，惟自78年
      之後，即與配偶搬離系爭土地上所興建之房屋，而居住在
      ○○路0段000號(此為兩造所不爭執)，衡情，倘系爭土地係
      被上訴人出資購買，豈有任憑他人在系爭土地上興建房屋
      居住，自己反而搬離該址之理。
　　⒎被上訴人另抗辯，伊於108年10月18日曾與丙○○之其他繼承
      人成立調解，雙方已同意系爭土地上房屋外之空地由伊全
      權處理並專屬其權益，足以證明，伊確實為系爭土地之所
      有權人。然查，該次調解之目的在處理門牌號碼○○路0段0
      00-0號房屋使用之糾紛，並不包土地，此據該調解書記載
      明確(原審卷第139頁)，並未就系爭土地權利之歸屬為認
      定，不足以作為被上訴人享有系爭土地實質所有權之證明
      。
　　⒏綜上，系爭土地確實為丙○○借用被上訴人之名義所購買，
      因此才在簽訂公契之外，再由丙○○委由同一人製作另一份
      私契。則上訴人主張丙○○與被上訴人就系爭土地存在借名
      登記契約之關係，自堪認定。
　㈢上訴人得依終止借名登記契約之關係，請求被上訴人將系爭
    土地移轉登記為丙○○之全體繼承人公共同有：
　　⒈稱「借名登記」者，謂當事人約定一方將自己之財產以他
      方名義登記，而仍由自己管理、使用、處分，他方允就該
      財產為出名登記之契約，其成立側重於借名者與出名者間
      之信任關係，及出名者與該登記有關之勞務給付，具有不
      屬於法律上所定其他契約種類之勞務給付契約性質，應與
      委任契約同視，倘其內容不違反強制、禁止規定或公序良
      俗者，當賦予無名契約之法律上效力，並依民法第529條
      規定，適用民法委任之相關規定（最高法院99年度台上字
      第1662號判決參照）。
　　⒉又委任關係，因當事人一方死亡、破產或喪失行為能力而
      消滅。但契約另有訂定，或因委任事務之性質不能消滅者
      ，不在此限，民法第550條定有明文。茲丙○○已於94年9月
      14日死亡，參照上開說明，其與被上訴人間之委任關係即
      消滅，丙○○之繼承人即共同取得借名登記財產之返還請求
      權。另又共有人對於第三人，得就共有物之全部為本於所
      有權之請求，但回復共有物之請求，僅得為共有人全體之
      利益為之，民法第821條定有明文。又繼承人有數人時，
      在分割遺產前，各繼承人對於遺產全部為公同共有，同法
      第1151條亦有明定。從而，上訴人依據終止借名登記契約
      之法律關係，請求被上訴人將系爭土地移轉登記為丙○○全
      體繼承人公同共有，為有理由，應予准許。
五、綜上所述，上訴人主張丙○○與被上訴人間就系爭土地成立借
    名登記契約，應屬有據，茲系爭借名登記契約既於丙○○死亡
    時即終止，則上訴人依據終止借名登記之法律關係，請求被
    上訴人將系爭土地所有權移轉登記為丙○○全體繼承人公同共
    有，自屬正當，應予准許。從而原審為上訴人敗訴之判決，
    尚有未洽，上訴論旨指摘原判決不當，求予廢棄改判，為有
    理由，爰由本院廢棄改判如主文第2項所示。
六、本件事證已臻明確，兩造其餘之攻擊或防禦方法及所用之證
    據，經本院斟酌後，認為均不足以影響本判決之結果，爰不
    逐一論列，附此敘明。
七、據上論結，本件上訴為有理由，爰判決如主文。
中　　華　　民　　國　　110 　年　　12　　月　　7 　　日
                  民事第七庭    審判長法　官  王　銘
　　　　　　　　　　　      　　　　　法　官  唐敏寶
　　　　　　　　　　　      　　　　　法　官  高英賓
正本係照原本作成。
如不服本判決，應於收受送達後二十日內向本院提出上訴書狀，
其未表明上訴理由者，應於提出上訴後二十日內向本院補提理由
書狀（均須按他造當事人之人數附繕本）。因疫情而遲誤不變期
間，得向法院聲請回復原狀。
上訴時應提出委任律師或具有律師資格之人之委任狀。委任有律
師資格者，另應附具律師資格證書及釋明委任人與受任人有民事
訴訟法第四百六十六條之一第一項但書或第二項所定關係之釋明
文書影本。如委任律師提起上訴者，應一併繳納上訴裁判費。

                                      書記官  吳伊婷

中　　華　　民　　國　　110 　年　　12　　月　　7 　　日